臺灣高等法院刑事判決　　　　　　　　 96年度上易字第618號
上　訴　人
即　被　告　甲○○
上列上訴人因妨害自由等案件，不服臺灣基隆地方法院95年度易
字第548號，中華民國96年1月30日第一審判決（起訴案號：臺灣
基隆地方法院檢察署95年度偵字第2947號、5264號），提起上訴
，本院判決如下：
    主  文
原判決關於甲○○部分撤銷。
甲○○共同乘他人急迫貸以金錢，而取得與原本顯不相當之重利
，處拘役拾日，如易科罰金，以佰元折算壹日。又共同以脅
迫妨害人行使權利，處有期徒刑四月，如易科罰金，以佰元折
算壹日。均緩刑肆年。
    事  實
一、緣乙○○因所駕駛之車號四七○─ＤＡ號計程車（靠行青島
    計程車行）積欠靠行費新臺幣（下同）三萬二千餘元，為車
    行扣車急需清償，以取回計程車營業，遂向甲○○借款周轉
    。惟甲○○亦無財力，竟與綽號「大頭」之吳敏澤（所犯重
    利及強制罪部分，經臺灣基隆地方法院分別判處拘役三十日
    ，及有期徒刑四月確定在案）共同基於重利之犯意聯絡，乘
    乙○○急迫之際，於民國九十五年四月二十二日二十時許，
    在臺北縣汐止市○○○路一五六巷十一號七樓甲○○住處，
    由吳敏澤貸以乙○○新臺幣（下同）四萬元，以每十天為一
    期，一萬元收取二千元之利息，並當場預扣一期之利息八千
    元，乙○○實際取得三萬二千元，而取得與原本顯不相當之
    重利（計貸與每四萬元，每期十日之利率即收取高達百分之
    二十之利息利率），乙○○並當場交付身分證件，開立面額
    十二萬元由甲○○擔任保證人之借據一紙，及面額均四萬元
    之本票三紙予甲○○為憑。
二、嗣因乙○○無法支付利息，甲○○乃偕同吳敏澤，於九十五
    年五月二十日下午，由乙○○駕駛上揭計程車，附載甲○○
    、吳敏澤，於同日十五時三十分許，至基隆市○○區○○街
    三○五號二樓之六乙○○住處，向乙○○之父母謝松光、張
    瓊霞討債，甲○○向謝松光、張瓊霞表示「乙○○向我借款
    四萬元，但要還十二萬元，若無十二萬元，至少也要還六萬
    元。若連六萬元也沒有，最少也要還三萬元」等語。經謝松
    光、張瓊霞表明無力代償，但可拿家中家具、電器產品抵債
    後，甲○○、吳敏澤二人不耐，竟基於恐嚇之犯意聯絡，當
    場由吳敏澤向乙○○、謝松光、張瓊霞恫稱：「如果不還錢
    ，會把你兒子（乙○○）拖到山上做掉」、「如果出了什麼
    事，不要怨我們」等語，以加害乙○○生命之事，恐嚇乙○
    ○等三人，致生危害於乙○○之安全。
三、乙○○因無錢清償，無奈之下，於同（二十）日十七時許，
    駕駛前開計程車，附載甲○○、吳敏澤至甲○○上址住處，
    續談還債事宜。甲○○、吳敏澤在該處繼續向乙○○索債，
    並共同基於妨害人行使權利之犯意聯絡，甲○○並嚇稱「調
    不到錢不能離開」，乙○○因生畏懼，而留在該處不敢離開
    ，致妨害其行使離去之權利。迨九十五年五月二十二日凌晨
    三時許，乙○○始利用吳敏澤睡覺、甲○○上廁所之際逃離
    該處，並報警處理，而悉上情。
四、案經乙○○訴由基隆市警察局第四分局報告臺灣基隆地方法
    院檢察署檢察官暨該署檢察官簽分後偵查起訴。
    理  由
壹、證據能力部分：
一、按被告以外之人於審判外之陳述，雖不符刑事訴訟法第一百
    五十九條之一至第一百五十九條之四之規定，然經當事人於
    審判程序同意作為證據，法院審酌該言詞陳述作成時之情況
    ，認為適當者，亦得為證據，刑事訴訟法第一百五十九條之
    五第一項定有明文；當事人、代理人或辯護人於法院調查證
    據時，知有刑事訴訟法第一百五十九條第一項不得為證據之
    情形，而未於言詞辯論終結前聲明異議者，視為有前項之同
    意，同法條第二項定有明文。經查，證人即告訴人乙○○、
    證人謝松光、張瓊霞於警詢中之陳述，固為審判外之陳述而
    屬傳聞證據，惟上訴人即被告甲○○就前開審判外之陳述，
    於本院準備及審理程序時並不爭執證據能力，且迄於言詞辯
    論終結前復未聲明異議（本院卷二三、三○頁背面、三一頁
    ），而本院審酌其等陳述作成時之情況，並無違法取證及證
    明力明顯過低之瑕疵，亦認以之作為證據為適當，故依諸上
    開規定，證人乙○○、謝松光、張瓊霞於審判外之陳述，自
    有證據能力。
二、復按被告以外之人於偵查中向檢察官所為之陳述，除顯有不
    可信之情況者外，得為證據，刑事訴訟法第一百五十九條之
    一第二項定有明文。經查證人謝松光、張瓊霞於九十五年十
    一月七日檢察官偵訊時經過具結所為之證言（偵卷四五至四
    九頁），合於法定要件，且核其陳述時之外在環境及情況，
    並無顯不可信之情況，本院亦認為適當；況被告於本院準備
    及審理程序中亦不爭執其證據能力（本院卷二三、三○頁背
    面、三一頁），故證人謝松光、張瓊霞於審判外之偵訊證詞
    ，依上開規定，自有證據能力。
三、再按證人應具結而未具結者，其證言不得作為證據，刑事訴
    訟法第一百五十八條之三規定甚明。核其立法理由旨在擔保
    該證人之證言，係據實陳述之可信性，故未依法具結者，依
    證據絕對排除法則，當然無證據能力，不得作為論罪之基礎
    ，自不得因當事人於審判程序之同意，或未於言詞辯論終結
    前聲明異議視為同意，而可認該未具結之證言，即得作為證
    據。亦即縱有同法第一百五十九條之五第一、二項之情形，
    亦應受同法第一百五十八條之三規定之限制（最高法院九十
    四年台上字第四二九八號、九十四年台上字第三二七七號判
    決參照）。經查證人乙○○於九十五年十一月七日於檢察官
    偵查中所為之供述（偵卷四四頁），未經具結，其證言之可
    信性未經擔保，縱被告於本院準備及審理程序中並不爭執其
    證據能力（本院卷三○頁背面、三一頁），參諸上揭判決意
    旨，依證據絕對排除法則，應認無證據能力。
貳、實體部分：
一、訊據被告甲○○就乙○○經由其向吳敏澤借款，嗣因乙○○
    無法還款乃帶同其及吳敏澤至乙○○住處向乙○○父母洽談
    還款事宜未果，乙○○再與其及吳敏澤同至其汐止住處等事
    實固坦承不諱，惟矢口否認有公訴人所指犯行，並辯稱：伊
    並未向乙○○收取利息，伊與吳敏澤至乙○○住處僅係要求
    乙○○父母協助解決乙○○之債務，並未出言恐嚇；伊並僅
    向乙○○父母表示，因乙○○在外有積欠四萬元債務，且由
    伊擔任保證人，希望他們可以償還二萬元，伊也出二萬元，
    將債務清掉，不然人家會找伊處理。其後伊三人同至伊汐止
    住處，係乙○○表示要聯絡友人代為清償，伊等並未禁止乙
    ○○離開。本案伊僅係介紹人，乙○○事後還有傳簡訊向伊
    表示歉意。另因伊手機型號與乙○○相同，故乙○○將手機
    置於其住處充電，並非伊扣留其手機云云。惟查：
  (一)證人乙○○於原審具結證稱：「九十五年四月二十二日二十
    時許，在臺北縣汐止市○○○路一五六巷十一號七樓甲○○
    住處，自甲○○處取得借款四萬元，利息以每十天一期，一
    萬元收取二千元，當場預扣一期之利息八千元，實拿三萬二
    千元，並簽立十二萬元之借據、本票」等語（原審卷六三、
    六四頁），核與其於警詢供證如何經由被告向吳敏澤借貸並
    給付重利之情節一致（偵卷一二頁），復與證人即乙○○之
    父母謝松光、張瓊霞於偵查、原審具結所證：「被告及吳敏
    澤向渠等聲稱：『乙○○向我們借款四萬元，但要還十二萬
    元』」等語相符（偵卷四五頁，原審卷六九、七一頁）。而
    依證人乙○○所證「四萬元借款之利息以十天為一期，每四
    萬元每期之利息為八千元」，換算之，每四萬元每期十日之
    利率即高達百分之二十，亦即只要月餘，需支付之利息即超
    過本金，顯屬重利無訛。再稽之被告於警詢時供稱：「乙○
    ○曾於九十五年四月二十二日二十時許，至臺北縣汐止市○
    ○○路一五六巷十一號七樓找伊，表示因要繳車款，希望透
    過伊向朋友借錢，後來巧遇一位綽號『大頭』的朋友（即吳
    敏澤），於是乙○○就向吳敏澤借四萬元，伊有全程參與借
    款之過程，至於二人如何協商還款方式及如何計算利息，伊
    約略聽到一期還八千元，至於還幾期或多久還一期，伊不知
    道」等語（偵卷七頁）。於偵查中亦稱：「乙○○借款當時
    並押身分證予吳敏澤。吳敏澤將錢交給伊，伊交予乙○○。
    吳敏澤也是開計程車的，伊和吳敏澤在撞球場認識的。後來
    是乙○○開車載伊及吳敏澤到伊住處，說他朋友會拿錢來還
    ，後來乙○○趁伊上廁所時就跑掉了」等語（偵卷三一、三
    二頁）。按利息乃使用他人金錢之對價，依被告上揭所供，
    其於乙○○借款時全程在場，知悉乙○○所借款項需一期償
    還八千元，而乙○○與貸款人吳敏澤並無深交，吳敏澤本身
    亦係計程車司機，自無可能提供數萬元供不熟識之乙○○無
    償使用，故借款時要求借款人乙○○交付身分證件、簽發借
    據、本票，本與常情無違；況借據乃證明借貸關係有無之重
    要憑證，貸款人於借款人借款未清償前，自應妥慎保管，縱
    第三人代為清償，第三人亦應向貸款人取得前開書證，俾利
    日後向借款人主張權利。惟吳敏澤於原審審理時竟供承：「
    上開借款由擔任保證人之甲○○清償予伊後，伊已將借據撕
    毀，無法提出」云云（原審卷七九頁），顯悖常情，並起疑
    竇，可徵該借據上所載金額應非僅四萬元，證人乙○○所證
    「其借款四萬元，惟簽立十二萬元之借據、本票」應非無稽
    。而該等借據、本票金額復已超過本金甚多，被告等有重利
    之犯意已甚顯明；再如前所述，被告等已於首次從乙○○處
    取得部分利息，其等已獲取高利之事實即為明確。再被告甲
    ○○雖非本件借款之貸款人，僅為保證人，惟被告甲○○明
    知吳敏澤向乙○○收取重利，仍居中介紹，全程參與進而擔
    任借款之保證人，使乙○○取得借款，致吳敏澤獲取高利得
    ，且事後復夥同吳敏澤向乙○○索債，自係與吳敏澤之重利
    犯行，有犯意聯絡、行為分擔之情事。至被告於原審聲請之
    證人即被告之友人潘承瑋於原審僅證稱：「乙○○借錢時伊
    有在場，但未全程看到，伊僅知乙○○寫借據借款四萬元，
    至於後來實拿多少錢，伊不知情」等語（原審卷七四頁），
    是證人潘承瑋之證言尚難援為被告有利之認定。被告夥同吳
    敏澤有重利之犯行，堪以認定。
  (二)證人張瓊霞、謝松光於檢察官偵查中結證：「九十五年五月
    二十一日下午三點多，被告與吳敏澤及乙○○一起到家，說
    乙○○向他們借四萬元，要乙○○還十二萬元，如果沒有十
    二萬元，也要還六萬元，沒有六萬元，也要還三萬元；伊等
    老人家確實沒錢，吳敏澤並說『如果不還錢，會把你兒子（
    乙○○）拖到山上做掉』、『如果出了什麼事，不要怨我們
    』」（偵卷四五頁）；證人謝松光於原審亦結證稱：「被告
    與吳敏澤於九十五年五月二十日下午帶乙○○到家，吳敏澤
    向伊表示，如果沒有十二萬元，要六萬元，沒有六萬元，也
    要三萬元，被告並說要把乙○○做掉」（原審卷六九頁）；
    證人張瓊霞於原審結證：「被告及吳敏澤二人與乙○○，於
    九十五年五月二十日下午在到家，被告表示，乙○○欠他們
    四萬元，要伊還十二萬元，如果沒有十二萬元，也要還六萬
    元，沒有六萬元，也要還三萬元，吳敏澤說如果沒有錢，要
    把乙○○拖到山上做掉」（原審卷七一頁）。證人張瓊霞、
    謝松光上揭證述內容核與證人乙○○於原審審證稱：「九十
    五年五月二十日下午，被告及吳敏澤叫伊帶他們至伊住處向
    伊父母要錢，被告向伊父母表示，伊向吳敏澤借款四萬元，
    要還十二萬元，若無十二萬元，至少也要還六萬元。若連六
    萬元也沒有，最少也要還三萬元。當時吳敏澤也在旁邊。吳
    敏澤說如果不還，叫伊自己看著辦，並拖伊去山上做掉，當
    時被告也在旁邊」等語相符（原審卷六五頁）。又徵之被告
    於原審詰問證人張瓊霞，當時張女昏倒，其是否有扶渠起來
    ，又其有無強拉乙○○離開等節，張瓊霞結證稱：「吳敏澤
    拉乙○○袖子，伊身體不好要倒下去，伊跪他們，後來被告
    及乙○○有扶伊進去客廳，吳敏澤不理伊，在樓下喊不要理
    他下來，乙○○只好和他們離開」等語（原審卷七二頁），
    核與證人張瓊霞於警訊時證稱：「九十五年五月二十日十五
    時，該二名男子就要將乙○○強拉走，並要帶到山上埋了。
    伊跪下來求他們還是不理會。戴眼鏡的男子（即被告甲○○
    ）和乙○○要伊不要這樣，而將伊扶起來，就把乙○○帶走
    」等情相符（偵卷二○頁）。顯見被告亦不否認於上揭時間
    至乙○○住處索債，期間張瓊霞確有下跪向被告及吳敏澤求
    情等情節，然若被告及吳敏澤二人係以平和言語商討乙○○
    之還款事宜，衡情張瓊霞焉有無故昏倒之理，亦證張瓊霞因
    見被告等索債舉動激烈方引致情緒激動倒地，甚而為下跪哀
    求被告等人之舉，足認乙○○所證非虛，尚無攀誣之情，證
    人謝松光、張瓊霞所證亦堪採信。至被告有無於張瓊霞下跪
    後扶其起身，核於認定被告等有無恐嚇犯行無涉。綜上。被
    告夥同吳敏澤同至乙○○住處，於逼迫乙○○還債未果後，
    遂出言恐嚇，被告與吳敏澤間就恐嚇犯行自有犯意聯絡、行
    為分擔。被告否認恐嚇犯行，並稱事後乙○○有以簡訊表示
    抱歉，辯稱未強逼乙○○還債云云，自難採信。
  (三)再查證人乙○○於警訊時證稱：「因透過朋友關係向他所從
    事的地下錢莊借錢，而地下錢莊要跟伊要錢，並以高金額要
    伊還錢，而限制伊行動自由，且揚言要把伊拖到山上埋了。
    因伊心生恐懼，所以前來報案。因他們沒將伊關起來及捆綁
    ，伊於是趁他們一位在睡覺，另一位上廁所時，開門逃離被
    告甲○○住處」（偵卷一一頁），於原審審理時證稱：「五
    月二十日下午伊和被告及吳敏澤去被告住處，因為他們希望
    伊去想辦法，向朋友調錢，被告表示，如果調不到錢就不能
    回去，傍晚伊去汐止被告住處，伊沒有跑掉，不敢離開」等
    語（原審卷六五、六八頁），核與證人張瓊霞於警訊時證稱
    ：「被告及吳敏澤二人帶走乙○○當天晚上及隔天晚上，伊
    要聯絡乙○○均打不通。到五月二十二日上午九時許，乙○
    ○才打電話給伊說他已經跑出來，伊問他人在那；他說在臺
    北，伊叫他先找地方躲起來，待伊從南部回來後，就帶他來
    貴所報案」（偵卷二○頁），證人張瓊霞於原審審理時結證
    稱：「乙○○五月二十日走後，五月二十三日乙○○離開打
    電話給伊，伊問他如何離開，他說有一位在睡覺，一位在上
    廁所，利用此段時間離開」等情相符（原審卷七二頁）。足
    認乙○○於上揭在被告住處期間因被告施以脅迫而無法離開
    ，被告與吳敏澤之行為，顯係以之前在乙○○住處以言語恐
    嚇乙○○安全之脅迫方式，妨害乙○○行使離去之權利，再
    被告等之目的係要乙○○還債，故二人就妨害乙○○行使權
    利，有犯意聯絡、行為分擔。至證人潘承瑋於原審審理時係
    證稱：「五月二十日下午五點以後，乙○○與被告甲○○等
    去汐止甲○○家，乙○○說手機要充電，所以甲○○借充電
    器給他充電，後來手機就忘記拿走了，甲○○並沒有禁止他
    打手機，伊當時在打電腦，其他事情伊不知道」等語（原審
    卷七四頁），然此僅堪認被告並非以取走乙○○手機之方式
    ，致乙○○不能離開，尚難遽認被告未以前述脅迫方式妨害
    乙○○行使離去之權利。
二、綜上論證，本案事證明確，被告各節犯行洵堪認定，應予依
    法論科。至被告於本院聲請再傳喚證人潘承瑋以證明當日之
    情形。然稽之證人潘承瑋於原審已供明之前借款之情形其未
    全程在場，其後對被告等有無限制乙○○離去一節亦因其在
    打電腦並不知悉等情明確，足徵證人潘承瑋對本案之經過僅
    知悉片斷，並無足證明全貌，況本院認上揭事證已明，認無
    再予傳喚之必要，核予敘明。
三、法律適用之比較說明及論罪理由：
  (一)查被告行為後，刑法部分條文業於九十四年一月七日修正，
    同年二月二日公布，九十五年七月一日施行，修正後刑法第
    二條第一項規定：「行為後法律有變更者，適用行為時之法
    律，但行為後之法律有利於行為人者，適用最有利於行為人
    之法律」。上開「從舊從輕」原則之規定乃與刑法第一條罪
    刑法定主義契合，而貫徹法律禁止溯及既往原則，係規範行
    為後法律變更所生新舊法律比較適用之準據法，是刑法第二
    條本身雖經修正，但刑法第二條既屬適用法律之準據法，本
    身尚無比較新舊法之問題，應一律適用裁判時即修正後刑法
    第二條規定以決定適用之刑罰法律。又為比較時應就罪刑有
    關之共犯、牽連犯、連續犯、結合犯，以及累犯加重、自首
    減輕暨其他法定加減原因（如身分加減）與加減例等一切情
    形，綜其全部罪刑之結果而為比較；且就比較之結果，須為
    整體之適用，不能割裂分別適用各該有利於行為人之法律，
    此即法律變更之比較適用所應遵守之「罪刑綜合比較原則」
    及「擇用整體性原則」（最高法院二十四年上字第四六三四
    號判例、二十七年上字第二六一五號判例、最高法院九十五
    年五月二十三日九十五年度第八次刑庭會議決議參照）。爰
    就本件新舊法比較結果論述如下：
  1.按被告甲○○行為時刑法第二十八條原規定：「二人以上共
    同『實施』犯罪之行為者，皆為共同正犯」，被告行為後該
    條修正為：「二人以上共同『實行』犯罪之行為者，皆為共
    同正犯」。將舊法之「實施」修正為「實行」。原「實施」
    之概念，包含陰謀、預備、著手及實行等階段之行為，修正
    後僅共同實行犯罪行為始成立共同正犯。是新法共同正犯之
    範圍已有限縮，排除陰謀犯、預備犯之共同正犯。新舊法就
    共同正犯之範圍既因此而有變動，自屬犯罪後法律有變更，
    而非僅屬純文字修正，應有新舊法比較適用之問題（最高法
    院九十六年度台上自一三二三號判決意旨參照）。然被告甲
    ○○係基於共同犯罪之意思而參與犯罪構成要件行為之犯罪
    ，不論新法、舊法，均構成共同正犯，上述刑法第二十八條
    之修正內容，對被告甲○○尚無有利或不利之情形，依刑法
    第二條第一項前段之規定，自應適用修正前刑法第二十八條
    規定為論處。
  2.復按被告行為後，刑法第五十五條關於牽連犯之規定，業已
    刪除。此刪除雖非犯罪構成要件之變更，但顯已影響行為人
    刑罰之法律效果，自屬法律有變更，依刑法第二條第一項規
    定，比較新、舊法適用結果，數行為依新法規定原則上應予
    併罰，惟依舊法牽連犯規定，得從一重處斷，是仍應適用較
    有利於被告之行為時法律即舊法關於牽連犯之規定為論究。
  3.再按刑法第三百四十四條之重利罪，其法定刑為「一年以下
    有期徒刑、拘役或科或併科一千元以下罰金」；同法第三百
    零四條強制罪，其法定刑為「三年以下有期徒刑、拘役或三
    百元以下罰金」。依被告行為時之刑罰法律，即罰金罰鍰提
    高標準條例第一條前段、修正前刑法第三十三條第五款（規
    定罰金為一元以上），並依現行法規所定貨幣單位折算新臺
    幣條例第二條規定計、折算結果，前揭重利罪、強制罪其法
    定刑分別得科銀元一元（即新臺幣三元）以上、銀元一萬元
    （即新臺幣三萬元）以下、銀元三千元（即新臺幣九千元）
    以下罰金。惟依被告行為後修正增訂刑法施行法第一條之一
    ：「中華民國九十四年一月七日刑法修正施行後，刑法分則
    編所定罰金之貨幣單位為新臺幣。九十四年一月七日刑法修
    正時，刑法分則編未修正之條文定有罰金者，自九十四年一
    月七日刑法修正施行後，就其所定數額提高為三十倍。但七
    十二年六月二十六日至九十四年一月七日新增或修正之條文
    ，就其所定數額提高為三倍」，及刑法第三十三條第五款將
    罰金刑修正為：「新臺幣一千元以上，以百元計算之」等規
    定，上開重利罪及強制罪處罰條文之法定罰金刑最高額雖未
    有變動，惟最低額均已提高為新臺幣一千元以上。經比較新
    舊法結果，認應適用較有利於被告之舊法即行為時法。據上
    ，綜其全部比較結果，本件依「罪刑綜合比較原則」及「擇
    用整體性原則」，自應依刑法第二條第一項前段規定，一體
    適用有利於被告之修正前規定為論處。又被告行為後，刑法
    第五十五條前段想像競合犯之規定雖經修正，增訂「但不得
    科以較輕罪名所定最輕本刑以下之刑」，然該但書係科刑之
    限制，為法理之明文化，非屬法律之變更，應逕依裁判時第
    五十五條前段規定論科，而無刑法第二條第一項規定之適用
    ，附此敘明（最高法院九十五年十一月七日九十五年第二十
    一次刑庭會議決議參照）。
  (二)再被告行為時之刑法第四十一條第一項前段規定：「犯最重
    本刑為五年以下有期徒刑以下之刑之罪，而受六個月以下有
    期徒刑或拘役之宣告，因身體、教育、職業、家庭之關係或
    其他正當事由，執行顯有困難者，得以一元以上三元以下折
    算一日，易科罰金」，又被告行為時之易科罰金折算標準，
    修正前罰金罰鍰提高標準條例第二條前段（現已刪除）規定
    ，就其原定數額提高為一百倍折算一日，則被告行為時之易
    科罰金折算標準，應以銀元三百元折算一日，經折算為新臺
    幣後，應以新臺幣九百元折算為一日。惟修正後刑法第四十
    一條第一項前段則規定：「犯最重本刑為五年以下有期徒刑
    以下之刑之罪，而受六個月以下有期徒刑或拘役之宣告者，
    得以新臺幣一千元、二千元或三千元折算一日，易科罰金」
    ，比較修正前後之易科罰金折算標準，以修正前之規定較有
    利於被告，自應適用修正前刑法第四十一條第一項前段規定
    ，定被告易科罰金之折算標準。
  (三)核被告所為，收取顯不相當之重利部分，係犯刑法第三百四
    十四條之重利罪；另恐嚇乙○○等三人，係犯同法第三百零
    五條之恐嚇危害安全罪，其於同一時地以一行為恐嚇三人，
    侵害數同種法益為想像競合犯，依刑法第五十五條前段規定
    僅論以一罪。再被告以脅迫之手段妨害乙○○行使離去之權
    利，係犯刑法第三百零四條第一項之強制罪。被告與吳敏澤
    就上開犯行有犯意聯絡及行為分擔，應依修正前刑法第二十
    八條規定論以共同正犯。又被告所犯上開恐嚇危害安全罪與
    強制罪間，有方法結果之牽連關係，應依修正前刑法第五十
    五條之規定從一重之刑法第三百零四條之強制罪處斷。被告
    所犯重利罪與強制罪二罪，犯意個別、構成要件不同，應予
    以分論併罰。至檢察官雖認被告所犯上揭三罪間有方法結果
    之牽連關係，應依修正前刑法第五十五條之規定僅論以刑法
    第三百零四條之強制罪，尚有未洽，併予敘明。。
四、原判決撤銷及科刑理由：
  (一)原審經審理結果，為被告甲○○論罪科刑之判決，固非全屬
    無見。惟查：(1)被害人乙○○於九十五年十一月七日於檢察
    官偵查時所為之供述內容，因未經具結，依前壹三所述理由
    ，自無證據能力，原審仍遽採為判決之依據，其證據之採認
    自與證據法則相違。(2)被告犯罪所得重利之利率為何，攸關
    判斷重利罪成立與否之要件，原審於事實及理由欄未詳予認
    定及說明，自非適法。(3)原判決主文未列明被告妨害被害人
    行使權利之行為態樣，亦有未洽。被告甲○○仍執前詞否認
    犯罪而提起上訴，固無理由，惟原判決既有上揭不當之處，
    自應由本院將原判決被告甲○○部分予以撤銷改判。
  (二)爰審酌被告協同共犯吳敏澤，趁告訴人急迫之際取得重利，
    復僅為催討四萬元借款，不惜對告訴人施以恐嚇、強制等行
    為，且對告訴人多所逼迫，惟所取得之利息不多，兼衡被告
    之素行、被害人所受損害、被告所得利益及其犯後態度等一
    切情狀，分別量處如主文第二項所示之刑並均諭知易科罰金
    之折算標準。另乙○○所開具之借據及本票，因未扣案，且
    係乙○○向被告等借款所交付，具有債權憑証效用，雖其金
    額高於借款數額，但於借款原本及法定最高利息範圍內，債
    權人仍得持之為借款憑証，且於債務人清償借款債務後，被
    告更有返還借款人之義務，故該等借據、本票尚難認係被告
    因犯罪所得之物，自不併諭知沒收。
  (三)末查，被告無任何前科，有本院被告前案紀錄表在卷可按（
    本院卷一五、一六頁），又被告已將乙○○之款項還清（原
    審卷七九頁），本院斟酌上情，認被告經此教訓，應知所警
    惕，當無再犯之虞，本院認其刑之宣告，以暫不執行為適當
    ，爰併予宣告二罪均緩刑四年，以勵自新。至被告行為後，
    刑法第七十四條緩刑之規定，固於九十五年七月一日修正施
    行，然被告犯罪在新法施行前，於新法施行後，緩刑之宣告
    ，應逕行依新法第七十四條之規定為據，而無新舊法比較之
    問題（最高法院九十五年第八次刑事庭會議決議七意旨參照
    ），附此敘明。
據上論斷，應依刑事訴訟法第三百六十九條第一項前段、第三百
六十四條、第二百九十九條第一項前段，刑法第二條第一項、（
修正前）第二十八條、（修正前）第五十五條、第五十五條前段
、第三百四十四條、第三百零五條、第三百零四條第一項、（修
正前）第四十一條第一項前段，第七十四條第一項第一款、罰金
罰鍰提高標準條例第一條前段、（修正前）罰金罰鍰提高標準條
例第二條，判決如主文。
本案經檢察官鄭龍照到庭執行職務。
中　　華　　民　　國　　96　　年　　5 　　月　　9　　日
　　　　　　　　　刑事第十八庭審判長法　官  溫耀源
　　　　　　　　　　　　　　　　　  法　官  邱同印
　　　　　　　　　　　　　　　　　  法　官  段景榕
以上正本證明與原本無異。
均不得上訴。
                                    書記官  陳靜姿
中　　華　　民　　國　　96　　年　　5 　　月　　9 　　日
附錄：本案論罪科刑法條全文
中華民國刑法第304條
以強暴、脅迫使人行無義務之事或妨害人行使權利者，處 3 年以
下有期徒刑、拘役或 300 元以下罰金。
前項之未遂犯罰之。
中華民國刑法第305條
以加害生命、身體、自由、名譽、財產之事，恐嚇他人致生危害
於安全者，處 2 年以下有期徒刑、拘役或 3 百元以下罰金。
中華民國刑法第344條
乘他人急迫、輕率或無經驗貸以金錢或其他物品，而取得與原本
顯不相當之重利者，處1年以下有期徒刑、拘役或科或併科1千元
以下罰金。
